臺灣臺中地方法院刑事判決　　　　　　　　　　　　　九十一年度訴字第一八○號
　　公　訴　人　臺灣臺中地方法院檢察署檢察官
　　被　　　告　甲○○
　　選任辯護人　張績寶
右列被告因殺人案件，經檢察官提起公訴（九十年度偵字第一○八五五號），本院判
決如左：
    主  文
甲○○殺人，處有期徒刑年。
扣案之水果刀壹支沒收。
    事  實
一、甲○○與乙○○係夫妻關係，甲○○自民國（下同）八十九年十一月起得知張淑
    芬（即死者）介入其二人之婚姻關係（實至案發止約三年多），惟無力阻止乙○
    ○與張淑芬之交往，其間甚或發生張淑芬至甲○○住處吵、毀損鐵門之事情，
    長此以往累積其對張淑芬之氣憤。於九十年五月二十二日下午六時許，乙○○與
    張淑芬相偕乘車出遊歸來後，甲○○在乙○○座車上發現有女子頭髮，以此質問
    乙○○，乙○○為避免與甲○○發生口角，乃至台中市○○區○○路九甲巷八號
    附近之鵨舍與邱賢彬一同喝酒，於當天晚上十時四十分許，前往台中市○○路一
    七八五號張淑芬家中，並以此事責備張淑芬為何不小心將頭髮留在車上，適張淑
    芬正為其二人關係無法明朗而鬱鬱不悅，二人因而大吵一架，並引起張淑芬母親
    張楊阿敏之關切，於同日晚上十一時二十分許，乙○○即行離開至前揭台中市○
    ○區○○路九甲巷八號附近之鵨舍睡覺，而未返家。迄翌日（即同年月二十三日
    ）零時許，甲○○因見乙○○深夜未歸，懷疑乙○○仍待在張淑芬家中，乃去電
    詢問張淑芬，適張淑芬因與乙○○爭吵完仍在氣頭上，遂與甲○○在電話中發生
    言語衝突，張淑芬於掛完電話後，旋即趨車前往甲○○位於台中市北屯區○○○
    ○街一二八號住處，欲找甲○○談判，於同日凌晨一時四十分許，雙方在上開住
    處門口發生爭吵、拉扯，張淑芬並以「死老女人」等不堪入耳之言語辱罵甲○○
    ，且一再要求甲○○與乙○○離婚，致甲○○極度不滿，遂至櫥房拿取其所有之
    水果刀一支，欲嚇阻張女繼續謾罵吵鬧，詎張淑芬仍未收斂，此時甲○○思及張
    淑芬長期介入其婚姻生活，並曾多次至其住處吵鬧不休，甚至無理要求其與乙○
    ○離婚等事，竟基於殺人之故意，持上開水果刀朝張淑芬身體刺殺，計胸前三刀
    分別刺創長約一公分、二點五公分及零點七公分；腹部四刀分別刺創大小約四點
    五乘二公分、三乘二公分、五乘一公分、二點五乘一公分；背部一刀剌呈十時四
    時走向大小約三乘一公分；右前臂前部切裂創二處，呈平行走向，大小約四點五
    乘一公分（遠端）及四乘零七公分（近端）；左前臂後部切裂創一處，大小約六
    乘二公分；左手第二指前部近手掌處切裂創一處大小約二乘一公分；右膝前部切
    裂創一處大小約五點五乘一公分及前額中央部橫向表淺劃傷約一點五公分（此劃
    傷公訴人漏載），致張淑芬胸大動脈刺穿而大量出血休克，經送醫急救仍不治死
    亡。嗣於刺殺張淑芬後，甲○○後悔其所為，乃於犯罪尚未被發覺前，即以家中
    之電話向台中市警察局第五分局四平派出所自首，旋為警趕到現場處理，並於現
    場扣得甲○○所有之前揭水果刀乙支。
二、案經張楊阿敏訴請及臺灣臺中地方法院檢察署檢察官自動檢舉偵查起訴。
    理  由
一、訊據被告甲○○固坦承於前開時地持水果刀朝被害人張淑芬猛刺十二刀及劃傷一
    刀，致張淑芬胸大動脈刺穿大量出血而休克死亡等情，惟矢口否認故意殺人，辯
    稱：被害人張淑芬長期介入伊與乙○○之夫妻關係，不但與乙○○公然往來，且
    屢次至伊住處騷擾、挑釁，惡意中傷伊，更曾於半夜至伊住處門前大聲叫囂，開
    車衝撞伊住處鐵門，嚴重影響伊家庭生活，使伊長期處於身心煎熬狀態，案發當
    天，被害人帶著酒意開車至伊住處大聲叫囂，並以不堪入耳之言語與極盡挑釁之
    言詞，故意激怒伊，伊因不堪其始擾趨前與被害人理論，兩人遂於門口發生爭執
    ，伊為驅離被害人以免致生意外，乃反入屋內作勢警告被害人離去，詎料被害人
    非但未予理會，反而趁伊不注意時衝向伊，伊因當時很生氣，且被害人與伊互相
    拉扯，本來只想嚇唬被害人，後來被害人卻自己衝過來才會刺到被害人，伊沒並
    有要殺被害人的意思；又案發當日若非被害人與伊發生爭吵、拉扯，甚至口出惡
    言，辱罵伊為「死老女人‥‥‥」等不堪入耳之語，加以，伊感情生活長期遭受
    壓迫，精神上備受騷擾，壓抑許久之情緒經被害人之不斷挑釁下，遂忍無可忍一
    觸即發，終至釀成大禍，伊確係當場基於義憤難忍，方鑄下大錯，乃基於義憤而
    殺人云云。經查：
（一）被害人張淑芬與被告之夫乙○○發生婚外情，長期介入被告夫妻感情生活，並
      曾多次至被告住處吵鬧不休，甚至無理要求被告與乙○○離婚等情，業據證人
      即被告之夫乙○○到庭證稱：「（問：你與張淑芬交往多久？）答：三年多」
      、「（問：被告是否同意你與張淑芬交往？）答：當然不同意」、「（問：與
      張淑芬交往過程中有無向你提出叫你離婚？）答：大該跟他交往半年多以後，
      他有提出要求，我說小孩太小」、「（問：他有無去打擾過你的家庭？）答：
      晚上與朋友去喝酒，想不開，就會跑去被告處所鬧」、「（問：是否常常去？
      ）答：喝完酒想到就去」、「（問：是否常常喝酒？）答：他的生活習慣可每
      天都有，喝多喝少」、「（問：大概鬧過幾次？）答：就我所知，就有五、六
      次」、「（問：跟被告之間感情有無出問題？）答：之前我們的關係就很淡，
      跟張淑芬交往之後就更淡了」等語（參本院九十一年三月十二日訊問筆錄），
      其中被害人與被告之夫乙○○發生婚外情已三年之久等情，核與被害人之母張
      楊阿敏於警訊中之證述相符（詳見九十年相字第七四七號第八頁正面），亦核
      與證人賴炳昱（即乙○○之弟）於偵查中證稱：「（問：死者張淑芬與你哥哥
      的關係？）答：男女朋友關係」、「（問：死者是否常到你哥哥家找被告吵架
      ？）答：有，我知道比較嚴重二次，不包括發生事故這次。第一次在外面叫我
      二哥（即乙○○）的名字，一直叫到天亮。第二次開車衝撞我哥鐵門。時間在
      去年」、「（問：為何死者會去你哥家吵架？）答：找不到我哥，就會找到他
      家來，並在外面叫囂」、「（問：死者個性？）答：平常正常，有酗酒的習慣
      ，酒後會鬧事」等語相符（參臺灣臺中地方法院檢察署九十年度偵字第一○八
      五五號偵查卷九十年八月十日訊問筆錄），又被告亦確曾於八十九年七月十六
      日以被害人張淑芬至其住處吵為由，報警處理，有台中市警察局第五分局出
      具轄內四平派出所員警工作紀錄簿一份附卷可參，及被告住處的鐵門確有損壞
      之情形，亦有照片四幀附卷足憑。是被告甲○○辯稱其得知張淑芬介入其婚姻
      關係，惟無力阻止其夫乙○○與張淑芬之交往，其間甚或發生張淑芬至甲○○
      住處吵、毀損鐵門之事情，長此以往累積其對張淑芬之氣憤等語，應堪採信
      。
（二）於九十年五月二十二日下午六時許，乙○○與張淑芬相偕乘車出遊歸來後，甲
      ○○在乙○○座車上發現有女子頭髮，以此質問乙○○，乙○○為避免與甲○
      ○發生口角，乃至台中市○○區○○路九甲巷八號附近之鵨舍與邱賢彬一同喝
酒，於當天晚上十時四十分許，前往台中市○○路一七八五號張淑芬家中，並
      為此事責備張淑芬為何不小心將頭髮留在車上，適張淑芬正為其二人關係無法
      明朗而鬱鬱不悅，二人因而大吵一架，並引起張淑芬母親張楊阿敏之關切，於
      同日晚上十一時二十分許，乙○○即行離開至前揭台中市○○區○○路九甲巷
      八號附近之鵨舍睡覺，而未返家等情，已據證人乙○○證述在卷，其中至被害
      人張淑芬家中吵架，並離去等情，核與證人張楊阿敏於警訊中之證述相符，應
      堪採信。又於九十年五月二十三日零時許，甲○○因見乙○○深夜未歸，懷疑
      乙○○仍待在張淑芬家中，乃去電詢問張淑芬，適張淑芬因與乙○○爭吵完仍
      在氣頭上，遂與甲○○在電話中發生言語衝突，張淑芬於掛完電話後，旋即趨
      車前往甲○○位於台中市北屯區○○○○街一二八號住處，欲找甲○○談判，
      於同日凌晨一時四十分許，雙方在上開住處門口發生爭吵、拉扯，張淑芬並以
      「死老女人」等不堪入耳之言語辱罵甲○○，且一再要求甲○○與乙○○離婚
      ，致甲○○極度不滿，遂至櫥房拿取其所有之水果刀一支，欲嚇阻張女繼續謾
      罵吵鬧，詎張淑芬仍未收斂，此時甲○○思及張淑芬長期介入其婚姻生活，並
      曾多次至其住處吵鬧不休，甚至無理要求其與乙○○離婚等事，乃持刀殺張淑
      芬等情，除據被告供承在卷外，其中被告確曾打電話至張淑芬住處，被害人張
      淑芬於聽完電話後便出門等情，亦核與證人張楊阿敏於警訊中之證述相符，再
      參以前（一）所述，亦足徵被告此部分之自白核與事實相符，應堪採信。
（三）被告甲○○於前開時、地以其所有之水果刀猛刺被害人張淑芬，致張淑芬胸大
      動脈刺穿大量出血而休克死亡之事實，業據其坦承不諱，並有扣案之水果刀乙
      支及現場照片十二幀附卷可稽，而被害人張淑芬確實因胸大動脈刺穿致大量出
      血休克死亡，亦經臺灣臺中地方法院檢察署檢察官督同法醫師相驗屬實，製有
      臺灣臺中地方法院檢察署勘驗筆錄、相驗屍體證明書、驗斷書、法醫師解剖紀
      錄附於該署九十年相字第七四七號卷內可憑，是被害人張淑芬確實係因被告以
      水果刀猛刺其胸部致其胸大動脈刺穿致大量出血而休克死亡等情，堪以採信。
（四）被害人即死者張淑芬全身計有如事實欄所示之十二處刀傷、一處劃傷，有台灣
      台中地方法院檢察署驗斷書一份在卷可按；又（１）死者身軀前方共被剌七刀
、四肢五刀，全身十二刀（應不包括前揭一處劃傷），（２）死者致命且先剌
      之傷口應為左側第六、七肋骨刺破胃及胸大動脈之左側大量失血，另一致命，
      則為右側肋緣下刺破肝臟及胸大動脈右側，亦大量失血，但量較左側少且血塊
      亦較少，但無論如何這二刀皆是足以致命是無可置疑，（３）死者生前與凶嫌
      （即被告）曾以手掌欲奪刀以手臂來防禦所造成之右手前臂後側之割裂傷，（
      ４）凶器單刃之銳器，長二十五公分以上、寬五公分左右等情，為法醫師對死
      者死因之初步鑑定，並有檢察官督同法醫師相驗並解剖，製有勘驗筆錄、解剖
      紀錄各一份在卷可稽，且有現場相驗屍體照片八幀附卷足憑，又被害人張淑芬
      係因胸大動脈刺穿而大量出血休克而死亡，亦有相驗屍體証明書一份在卷可按
      ，復有水果刀一支扣案足資佐証。又被告於檢察官前往相驗時自承：「（問：
      你當時刺他幾刀？）答：我當時氣瘋了，忘了幾刀，我大部分都刺她胸部」；
      「（問：你的水果刀有多長？答：約有三十公分刀」等語，核與前揭法醫師對
      死者死因之初步鑑定結果相符。按胸部及腹部乃人身之要害，持刀猛刺足以致
      人於死，為眾所周知之事，被告竟仍為之，再由前開法醫師對死者死因之初步
      鑑定結果以觀：被告持刀刺被害人之胸及腹部之七刀中，其中有二刀分別均足
      以致命，且當時被害人張淑芬（即死者）曾以手掌欲奪刀以手臂來防禦等情，
      被告猶為之，足見其殺人之犯意甚堅。被告雖辯稱：係被害人自己衝過來伊才
      會刺到被害人，伊沒有要殺被害人的意思云云，惟查，倘若係被害人自己衝撞
      過來而意外刺及胸部，顯然並不足以造成左、右二側均有致命刀傷之情狀，亦
      不可能有多處剌傷之情形，足徵被告前開所辯，顯係事後卸責之詞，委無足採
      。
（五）雖公訴人以當場激於義憤而殺人起訴被告，被告亦以此答辯，惟按所謂當場激
      於義憤而殺人，非衹以被害人先有不正行為為已足，且必該行為在客觀上有無
      可容忍，足以引起公憤之情形，始能適用。又按刑法第二百七十三條所謂當場
      激於義憤而殺人，係指他人所實施之不義行為，在客觀上足以引起公憤，猝然
      遇合，憤激難忍，因而將其殺害者而言。最高法院著有二十八年度上字第二五
      六四號及三十一年度上字第一一五六號判例可資參照。本件被害人張淑芬與被
      告之夫乙○○發生婚外情，長期介入被告夫妻感情生活，並曾多次至被告住處
      吵鬧不休，甚至無理要求被告與乙○○離婚，致被告感情生活遭受極大壓力，
      精神上備受騷擾，其行為固非正當，已如前述，然於本件被告殺被害人張淑芬
      之際均屬過去之行為，與當場基於義憤之要件不符，而被告僅因與被害人發生
      爭執，且按當時情況，尚非使人受有不堪容忍之刺激，自無激於義憤之可言，
      自無刑法第二百七十三條規定之適用，被告所辯自不足採，而辯護人辯稱被告
      係當場基於義憤而殺人，亦顯有誤解。
（五）綜上所陳，被告所辯，係卸責之詞，不足採信，其殺人之犯行，事證明確犯行
      至堪認定。
二、核被告甲○○所為係犯刑法第二百七十一條第一項之殺人罪。公訴人認係犯刑法
    第二百七十三條第一項之義憤殺人罪，惟經本院調查結果，認被告之行為，與當
    場基於義憤之要件不符，自無刑法第二百七十三條規定之適用，業如前述，然起
    訴之基本社會事實則屬同一，爰變更起訴法條。又查，被告於案發後犯罪尚未遭
    人發覺前即以電話向台中市警察局第五分局四平派出所自首其犯罪，業據證人即
    台中市警察局一一０報案台警員林重余於偵查中證稱：「（問：九十年五月二十
    三日，你有無接到甲○○報案，稱其殺人？）答：有。而且他有告訴我們地點，
    後來我通知我們警察局處理。第一次警察局沒有找到。第二次他又打過來，我們
    警察有找到他」等語明確（臺灣臺中地方法院檢察署九十年度偵字第一○八五五
    號偵查卷九十年八月十日訊問筆錄），復有台中市警察局第五分局四平派出所警
    員工作紀錄簿影本一紙在卷可參，是被告於犯罪未被發覺前，向有偵查權之公務
    員自首犯罪，具有接受裁判之意思甚明，符合自首之規定，爰依刑法第六十二條
    前段自首之規定減輕其刑。末查，被告之為本件犯行，係因被害人長期介入其婚
    姻關係，又無力阻止乙○○與張淑芬之交往，其間甚或發生張淑芬至甲○○住處
    吵、毀損鐵門之事情，且案發當時被告係遭被害人言語挑釁而一時失慮，已如
    前述，則罹此重典，如處以最輕本刑十年有期徒刑，經依自首規定減輕其刑至二
    分之一後，尚嫌過重，犯罪之情狀，在客觀上確可憫恕，爰依刑法第五十九條規
    定再予減輕其刑，並審酌被告於案發後深感悔悟，又已賠償被害人家屬，有台中
    市北屯區調解委員會調解書一紙附卷可按，其犯罪後態度確係良好，又被告為人
    之妻，育有幼子二人，被告若非情感長期遭受壓抑且備受被害人之騷擾，不致因
一時情緒失控而崩潰，及其餘犯罪之目的、所受之刺激、手段、品行、智識程度
    及所生危害等一切情狀，量處如主文所示之刑。扣案之水果刀乙支，為被告所有
    ，並用以殺害被害人所用，業據被告供承在卷，應依刑法第三十八條第一項第二
    款沒收。
據上論斷，應依刑事訴訟法第二百九十九條第一項前段、第三百條，刑法第二百七十
一條第一項、第六十二條前段、第五十九條、第三十八條第一項第二款，判決如主文
。
中      華      民      國    九十一    年      四      月     十六     日
                                    臺灣臺中地方法院刑事第三庭
                                         法  官   吳  進  發
右正本證明與原本無異。
如不服本判決，應於判決送達後十日內向本院提出上訴狀，上訴於臺灣高等法院臺中
分院( 須附繕本 )。
                                          書記官
中      華      民      國    九十一    年      四      月     十七     日
附錄法條：刑法第二百七十一條第一項
殺人者，處死刑、無期徒刑或十年以上有期徒刑。
